臺灣花蓮地方法院民事判決　　　　　　　 95年度重國字第3號
原　　　告　丁○○
被　　　告　乙○○
訴訟代理人　曲麗華律師
被　　　告　臺灣花蓮地方法院
法定代理人　甲○○
訴訟代理人　丙○○
上列當事人間國家賠償事件，本院於九十六年三月二十七日言詞
辯論終結，判決如下：
    主  文
原告之訴及假執行之聲請均駁回。
訴訟費用由原告負擔。
    事  實  及  理  由
壹、程序事項：
    按依本法請求損害賠償時，應先以書面向賠償義務機關請求
    之；又賠償義務機關拒絕賠償，或自提出請求之日起逾30日
    不開始協議，或自開始協議之日起逾60日協議不成立時，請
    求權人得提起損害賠償之訴，國家賠償法第10條第1項、第
    11條第1項本文分別定有明文。查原告主張其於94年11月7日
    依國家賠償法第10條第1項規定，以書面向被告臺灣花蓮地
    方法院（下稱花蓮地院）請求國家賠償，經花蓮地院於同年
    12月16日以94年度國賠字第4號拒絕賠償之事實，業據提出
    拒絕賠償書、送達證書附卷可稽（見本院卷第36-37頁、第
    42頁），且為被告所不爭執，是以原告提起本件國家賠償訴
    訟，即屬合法，核先敘明。
貳、當事人之主張與答辯：
一、原告主張：
（一）被告乙○○係承辦花蓮地院93年度執字第6502號強制執行
      案件之法官，因原告所有座落於花蓮縣玉里鎮○○段359
      、360、361、362等地號（下稱系爭土地）之土地上有未
      登記之建築物（下稱系爭建物），並將耕地變更為魚塭，
      未經建築物第1次登記或將建築物拆除並將魚塭回復變更
      為耕地以前，所拍賣之土地不得辦理所有權移轉登記，為
      農業發展條例第31條及土地法第82條所規定，因原告之上
      開4筆土地連地上房屋市價約新台幣（下同）3,000萬元，
      因拍賣時未回復原狀將地上物拆除及魚塭填平，致拍賣時
      不得辦理所有權移轉登記，致第1次鑑定底價為1,950萬元
      ，因拍定後不得移轉登記，致乏人參加投標。
（二）按辦理強制執行應行注意事項第42點第5小項明文規定：
      「核定拍賣最低價額應盡量與市價相當，且於核定後應使
      債權人，債務人就鑑定價格表示意見，俾作為核定拍賣最
      低價額之參考。」「不動產如確因地區日趨繁榮或存有其
      他無形之價值，而鑑定人未將之估定在內者，執行法官核
      定最低拍賣價額時，得酌量提高，必要時並宜赴現場勘驗
      ，瞭解不動產內部裝潢及環境四周，以為核定拍賣最低額
      之參考，避免不當提高或壓低價格。」故強制執行法為避
      免拍賣價格過低，以致影響債務人之權利，特於辦理強制
      執行應行注意要點特規定，倘因物價上漲，致使土地價格
      上揚時，需提高拍賣最低價額，以避免債務人之財產遭賤
      賣，原告所被拍賣所在地之土地，因地區日漸繁榮，物價
      上漲，已從原土地價值1千多萬（未包括土地上建物）飆
      升至3千多萬，被告乙○○明知物價波動，土地價值上漲
      ，竟故意未按前揭法令之規定，竟即擅自以4年前之鑑價
      報告（90年之鑑價報告），在經過2次特別拍賣程序後，
      以第2次特別拍賣底價（已經減價6次，拍賣過8次之底價
      ），核定最低拍賣價額，而故意損害原告權益。
（三）查法院辦理民事執行實務參考手冊，司法業務研究會第49
      期第23則雖規定：「依特別拍賣程序公告應買3個月而無
      人應買，債權人亦不願意承受，或債權人聲請再減價拍賣
      無人應買。結案後，債權人又對同一不動產聲請強制執行
      ，並聲請引用前案之鑑價報告，作為本案第1次拍賣底價
      ，執行法院經詢價程序後，得准許之。」故執行法官僅能
      援引經過2次特別拍賣程序後，以第2次特別拍賣底價（已
      經減價6次，拍賣過8次之底價），核定最低拍賣價額，顯
      其85年10月9日修正強制執行法第95條之立法意旨有違，
      該立法意旨即係考量債務人之財產倘遭6次拍賣後，所剩
      價值無多，不但無法保障債務人之利益，對債權人亦無法
      滿足，因此被告乙○○對於執行職務顯故意或重大過失侵
      害原告之權益甚明。
（四）復按當事人或利害關係人對於強制執行之命令，或對於法
      官、書記官、執達員實施強制執行之方法，強制執行應遵
      守之程序或其他侵害利益之情事，得於強制執行程序終結
      前，為聲請或聲明異議，從執行程序上謀求救濟，但強制
      執行不因而停止。執行法院對聲請或聲明異議之裁定得於
      5日內提起抗告，為強制執行須知第5項所明定。被告乙○
      ○雖曾於93年12月24日發文於債務人即原告詢價，並命原
      告應於3日內表示意見，原告於93年12月28日接獲函後，
      旋即於同月29日具狀陳述意見稱：「因拍賣最低價格偏低
      ，該拍賣價額為本件底價，因迄今已經過3、4年，現不動
      產全省各地均已漲價，因此貴處依債權人聲請所定最低價
      格偏低，對債務人甚不利，而不合理，債務人願負擔鑑定
      費用，請重新鑑定拍賣底價」，被告乙○○非但未經重新
      鑑定，竟定期93年6月8日上午10時30分執行拍賣，因此原
      告於拍賣期日前再具聲明異議狀稱：「本件強制執行拍賣
      最低價格未依法聲請鑑價就定拍賣價格，影響債務人之權
      益甚鉅，因此債務人願負擔鑑定費，請重新鑑價，未重新
      鑑價前請暫停強制執行，俟鑑定後再續行執行。」。但被
      告乙○○對於原告之聲請及聲明異議狀未裁定駁回，無從
      抗告二審法院，且竟不理不睬而繼續執行，而由聲請執行
      之債權人以其子名義承受，可見被告乙○○執行公務顯然
      故意違背法院辦理民事執行實務參考手冊規定甚明。
（五）該院93年度執字第6502號拍賣公告附表備註欄第6點曾註
      明，拍賣之建築物因未辦理建築物所有權第1次登記，於
      拍定後無法逕持不動產權利移轉證書辦理所有權移轉登記
      ，（增建部分）。因拍賣土地之地目為旱地，依法不得建
      屋且為他用，否則依土地法第82條及農業發展條例第31條
      第1項規定，未將土地上房屋磚造等拆除前不得辦理所有
      權登記，因此拍賣公告如此註明拍賣後無法辦理所有權移
      轉登記，致拍賣程序中無人敢參加買受，致每次拍賣變成
      流標，但被告乙○○於拍賣前公告記載拍定後不得辦理所
      有權移轉登記，但債權人賴永美以其子賴俊睿承受，並於
      承受後，被告乙○○竟於94年3月10日以93執明6502字第
      201567號函，違法囑託花蓮縣玉里地政事務所變更拍買前
      公告將不得辦理移轉登記變更為准由買受人辦理所有權移
      轉登記，顯然拍賣前後之規定完全不符，如拍賣前未規定
      不得移轉登記，非但多人會競標，且市價約在3千萬元左
      右，現地上房屋仍未拆除，魚塭亦未回復原狀，竟令花蓮
      縣玉里地政事務所移轉登記完畢，顯違背法令規定。並請
      求傳訊證人林景彬及蔡慶敏證明如知系爭土地可以辦理土
      地所有權移轉登記，即使只是建物及部分土地部分，仍願
      以2,000萬元以上之價格承買。
（六）因第1次鑑定底價為1,950萬元，依規定不得辦理所有權移
      轉登記，因此雖市價為3,000萬元左右致無人競標，且鑑
      定價格變成1,950萬元，但被告乙○○故意違法執行未重
      新鑑價而擅自違反強制執行實施要點規定，擅自定底價
      1,093萬元，而對原告之聲明異議置之不理，而由債權人
      之子賴俊睿以1, 093萬元承受，因此原告損失1,950萬元
      （第1次鑑價）－1,093萬元（被告乙○○擅自所定底價被
      承受）＝857萬元為原告所受損害，應由被告花蓮地院負
      國家賠償責任。
（七）並聲明：(1)被告應連帶賠償原告850萬元及自起訴狀繕本
      送達之翌日起至清償日止，按年利率5％計算之利息。(2)
      願供擔保，請准宣告假執行。
二、被告則均為下述答辯：
（一）系爭土地及建物於90年度執字第5624號第1次為拍賣時，
      鑑價為14,195,570元（見本院卷第59-63頁），被告乙○
      ○核定之底價為1,876萬元，拍賣條件並無不得辦理所有
      權登記之規定（見本院卷第66-67頁），原告主張第一次
      鑑定底價為1,950萬元，且因拍定後不得移轉登記致乏人
      參加投標，與事實不符。
（二）系爭拍賣係於93年12月24日詢價，原告於93年12月29日提
      出民事聲請暨陳述意見狀「主張債權人聲請所定價格偏低
      ，請求重新鑑定拍賣拍賣底價」，被告乙○○於94年1月
      27日將核定底價1,093萬元之拍賣通知送達原告，於94年2
      月24日公開拍賣，原告就被告乙○○所核定之底價，從未
      提出爭執或聲明異議。至於至於原告所述93年5月26日之
      聲明異議，與被告無關，亦與系爭拍賣無涉。
（三）第三人賴俊睿係以1,100萬元拍得系爭土地及建物，非以
      1,093 萬元承受（見本院卷第56-58頁）。
（四）系爭拍賣公告備註六載明：「拍賣之建物因未辦理建築物
      所有權第1次登記，於拍定後無法逕持不動產移轉登記證
      書辦理所有權移轉登記。（增建部分）」，編號6之建物
      （即花蓮縣玉里鎮○○段三軒，無門牌），備考欄註明未
      辦理建物所有權第1次登記（見本院卷第54頁）。第三人
      賴俊睿拍定後，被告乙○○發給之移轉證書明示：「拍賣
      之建築物如未辦理建築物所有權第1次登記，於拍定後無
      法逕持不動產移轉證書辦理所有權移轉登記。」（見本院
      卷第68-69頁）而此移轉證書所附不動產標示編號2，即上
      開編號6之建物，備考欄亦註明未辦理建物所有權第1次登
      記，二者內容完全相同，原告主張拍賣前後之規定完全不
      符，顯非事實。
（五）土地法第81條為土地使用編定之規定，農業發展條例第31
      條雖規定耕地之使用應符合區域計畫法相關法令始得辦理
      所有權移轉登記，惟但書第2項則規定因法院或行政執行
      處拍賣或依金融機關合併所規定之拍賣而移轉者不在此限
      。姑不論原告並未證明，系爭土地上有未登記之建物及魚
      塭，不符合何種區域計畫法之何種規定，且縱有不符規定
      ，依上開農業發展條例第31條之規定，法院亦得拍賣移轉
      ，何來違法？
（六）執行法院核定之價格應如何認為相當，原屬於執行法院職
      權裁量之範圍，非當事人所可任意指摘，有最高法院88年
      台抗字第13號裁定可稽，故被告乙○○如何核定底價，為
      其職權裁量之範圍，自無違法可言。何況被告乙○○於核
      定底價時，斟酌前次特別拍賣為93年6月8日與本件拍賣日
      期94年2月24日，兩次拍賣日期相距不遠，前次拍賣條件
      除去租賃點交房地，較本次拍賣房屋不點交，較為優渥，
      992萬元之價金仍無人應買，且其中建物之價值佔總價約
      三分之二，而建物部分每年仍有折舊計算之問題，因此顧
      及雙方債權人、債務人之意見，將前次拍賣底價提高一成
      ，以1,093萬元為系爭拍賣底價業已考慮全部情狀，原告
      任意指摘，於法無據。
（七）再者，民事執行實務參考手冊僅係供法官參考之用，並非
      法令，更無拘束力，原告主張被告乙○○之鑑價違背法院
      辦理民事實務參考手冊為違法，見解已有不當。且原告所
      引用者，為90年7月之參考手冊，而95年之參考手冊則謂
      ：「依特別變賣程序公告應買3個月而無人應買，債權人
      不得或不願承受，或經債權人聲請再減價拍賣而無人應買
      。結案後，債權人又對同一不動產聲請強制執行，並聲請
      引用前案之鑑價報告及拍賣底價，作為本案第1次拍賣底
      價者，免再鑑價，執行法院經詢價程序後，得准許之。」
      （見本院卷第72頁）及89年2月底各地方法院民事執行處
      之共識，乃建議執行法院得引用前次拍賣底價為本案第1
      次拍賣底價（見本院卷第74頁），足證該參考手冊之內容
      ，僅供參考之用，無任何拘束力，亦非一成不變，被告乙
      ○○所為程序，難謂違反參考手冊。再揆諸，系爭土地及
      建物前後共經過90年度執字第5624號、92年度執字7295號
      及93年度執字第6502號三次拍賣程序。被告乙○○為第二
      次拍賣即92年度執字7295號時，債權人臺灣土地銀行亦聲
      請以第一次之特別拍賣金額1,220萬元為底價，嗣執行法
      官則以1,280萬元為第1次拍賣底價，亦可證明，以前次拍
      賣底價為鑑價參考，無須另為重新鑑價，乃執行法院之正
      常作法，無任何不當之處。故原告主張被告乙○○未依其
      聲請重新鑑價，違背法院辦理民事執行實務參考手冊，應
      負損害賠償責任，亦有誤解。
（八）又民法第186條第2項規定：「前項情形，如被害人得依法
      律上之救濟方法除去其損害，而因故意或過失不為者，公
      務員不負損害賠償責任。」所謂得以聲明異議之方法聲請
      救濟，如遲誤該聲明異議或怠於為此救濟者，公務員個人
      即不負損害賠償責任，有臺灣高等法院88年上國字第11號
      判決可資參酌。原告於被告乙○○核定底價後，從未提出
      爭執或聲明異議，縱原告依民法第186條第1項主張損害賠
      償，依民法第186條第2項之規定，被告亦不負賠償責任。
（九）末查，系爭土地及建物第1次拍賣時，雖鑑價1,419萬餘元
      ，但歷經2次強制執行程序，於93年6月8日之992萬元之底
      價仍無人應買，直至系爭拍賣，始以1,100萬元公開拍賣
      售出，該1,100萬元即應為當時市場認定之價格，原告主
      張其市價為1,950萬元，實屬無據。綜上所述，系爭拍賣
      程序，並無任何違背職務之處，原告所有之系爭土地及建
      物亦依公開拍賣程序以市價售出，並無任何損害，原告之
      請求顯無理由。
（十）並聲明：(1)原告之訴駁回。(2)如受不利判決，請准供擔保
      免為假執行。
參、本院之判斷
一、被告乙○○部分：
    按公務員於執行職務行使公權力時，因故意或過失不法侵害
    人民自由或權利者，國家應負損害賠償責任。公務員怠於執
    行職務，致人民自由或權利遭受損害者亦同，國家賠償法第
    2條第2項定有明文。而依同法第2條第2項請求損害賠償者，
    以該公務員所屬機關為賠償義務機關，同法第9條第1項亦著
    有明文。觀諸上開規定可知，國家賠償法所定之賠償主體為
    國家，並應以執行職務之公務員所隸所之機關為限，是主張
    自由或權利受損害之人民如欲依國家賠償法上開規定起訴請
    求損害賠償，自須係向該公務員所屬機關而非公務員請求賠
    償，始符合上開要件，如以公務員為被告，即屬當事人不適
    格。查原告於96年3月1日言詞辯論期日當庭陳明其係依據國
    家賠償法為本件請求，並已經依國家賠償法規定請求花蓮地
    院賠償遭拒，所以才會提出本件訴訟等語，則依上述說明，
    原告應以公務員即被告乙○○所屬機關花蓮地院為請求之對
    象，原告同列乙○○為被告，此部分即屬當事人不適格，是
    原告依國家賠償法對被告乙○○為本件之訴，顯無理由，應
    予駁回。
二、被告花蓮地院部分：
（一）原告主張原為其所有之上述系爭土地及建物，經本院93年
      度執字第6502號為強制執行程序時，原告曾就本院民事執
      行處之發函詢價具狀主張債權人賴永美聲請所定之價格偏
      低，請求重新鑑定，最後承辦法官即被告乙○○並未再行
      鑑定，而核定拍賣底價為1,093萬元並定期執行拍賣，自
      後經第三人賴俊睿因本件強制直行程序取得所有權之事實
      之事實，為被告所不爭執，然以前詞置辯，依兩造上述之
      主張及答辯，本件兩造所爭執之處，應在於：
   1、被告即執行法官乙○○於承辦本院93年度執字6502號執行
      案件時，有無下述之故意或過失行為，致原告受有損害：
    (1)系爭土地於93年間第三次行強制執行程序時，土地價值是
      否已由原一千多萬元漲至三千多萬元？被告乙○○是否明
      知此情而仍不依原告具狀表明重新鑑價之請求，逕以偏低
      之價格核定系爭拍賣之底價，致原告之權益受損？
    (2)系爭拍賣於公告拍賣時之條件，是否因拍定後無法逕持不
      動產權利移轉證書辦理所有權移轉登記，致乏人參加投標
      ？又被告乙○○是否於拍定後，違法（違反土地法第81條
      及農業發展條例第31條規定）變更拍賣條件，發給拍定人
      賴俊睿不動產權利移轉證書，准於辦理所有權移轉登記，
      致原告之權益受損？
   2、如被告臺灣花蓮地方法院應負損害賠償責任，則原告所得
      請求賠償之範圍為何？
三、得心證之理由
（一）按強制執行法第80條規定，拍賣不動產，執行法院應命鑑
      定人就該不動產估定價格，經核定後，為拍賣最低價額。
      執行法院核定之價格應如何認為相當，原屬於執行法院職
      權裁量之範圍，非當事人所可任意指摘，最高法院88年度
      台抗字第13號裁定可資參照。又法院核定不動產之拍賣最
      低價額，除應參考鑑定人所提出之估定價格外，尚須斟酌
      該不動產之實際狀況及債權人、債務人之利益而為最妥適
      之決定，臺灣高等法院86年度抗字第612 號裁定可資參照
      。又當事人主張有利於己之事實者，就其事實有舉證之責
      任，民事訴訟法第277條亦有明文。
（二）本院依職權調閱90年度執字第5624號（下稱執行一卷）、
      92年度執字第7295號（下稱執行二卷）、93年度執字第
      6502號卷（下稱系爭執行卷）查閱之結果，系爭土地及建
      物於90年度執字第5624號第1次為強制執行程序時，系爭
      第361、362地號土地經花蓮縣玉里地政事務所、系爭建物
      經玉里鎮公所鑑定之結果，土地均係每平方公尺350元，
      建物價值則分別為門牌號碼花蓮縣玉里鎮三軒22之3號房
      屋（坐落於系爭第361、362地號，下稱系爭建物一）
      2,317,320元，無門牌號碼坐落於系爭第359、360、361
      地號之建物（下稱系爭建物而）8,572,500元，當時本院
      執行處承辦法官即將系爭四筆土地（面積分別為4343、
      4928、4954、4491平方公尺）及二棟建物分別以156萬元
      、178萬元、180萬元、162萬元、255萬元、945萬元定拍
      賣底價後，核定總拍賣底價為1,876萬元，而拍賣公告除
      於附表附記欄第五點記載：「本件建物查封時據債權人查
      報稱係由債務人自用，無出租情事，應買人自行查明，拍
      定後按現況點交」外，別無系爭土地不得為所有權移轉登
      記之記載之事實，有花蓮縣玉里地政事務所土地價格鑑定
      書、玉里鎮公所鑑定意見書、本院民事執行事件進行單、
      第一次拍賣公告分別附於上述90年度執字第5624號卷宗及
      本院卷內可憑（詳執行一卷第72、73、97、98頁頁及本院
      卷第60 -67頁），足徵原告主張第一次鑑定底價為1,950
      萬元，且因拍定後土地不得移轉登記致乏人參加投標，與
      事實不符。
（三）又系爭土地及建物經本院90年度執字5624號上述第一次拍
      賣無人應買後，經二次減價拍賣程序及特別拍賣程序（拍
      賣底價分別為1691萬元、1523萬元、1,220萬元）仍無人
      應買而視為債權人撤回該次強制執行（詳執行一卷第114
      、115、128、129、159、160頁），復於92年間因債權人
      台灣土地銀行之聲請而以92年度執字第7295號再次進行強
      制執行程序，而因原告曾於95年11月25日具狀陳明系爭土
      地及建物業已出租於第三人，並以議定拍賣價格過低為由
      ，聲請重新鑑價（詳執行二卷第75頁），當時之承辦法官
      並未再行鑑價，而係依職權據前次特別拍賣底價再提高60
      萬元核定總拍賣底價為1,280萬元，拍賣公告之附表備註
      欄並更改記載為：「五、查封時土地及建物為第三人租用
      中，拍定後不點交。……七、拍賣編號2之建築物（即系
      爭建物二）因未辦理建築物所有權第1次登記，於拍定後
      無法逕持不動產權利移轉證書辦理所有權登記。」（詳執
      行二卷第80- 82頁），復因無人應買後，經二次減價拍賣
      程序及特別拍賣程序（拍賣底價分別為1155萬元、1042
      萬元、992萬元）仍無人應買而視為債權人撤回該次強制
      執行（詳執行二卷第94、95、107、108、147、148頁），
      始復於93年間因債權人賴永美之聲請而以93年度執字第
      6502號再次進行強制執行程序，而因原告復於93年12月30
      日具狀陳明系爭建物業已出租於第三人，並以議定拍賣價
      格過低為由，聲請重新鑑價（詳係爭執行卷第61頁），承
      辦法官即被告乙○○並未再行鑑價，而係依職權定94年2
      月24日進行拍賣，並據前次特別拍賣底價再提高103萬元
      故核定總拍賣底價為1,093萬元，拍賣公告除附表備註欄
      更正記載為：「五、查封時建物（指系爭建物二）為第三
      人租用中，拍定後不點交。六、拍賣之建築物因未辦理建
      築物所有權第1次登記，於拍定後無法逕持不動產權利移
      轉證書辦理所有權登記。（增建部分）」外，別無系爭土
      地不得為所有權移轉登記之記載（詳系爭執行卷第65-68
      頁），於94年2月24日拍賣期日由第三人賴俊睿以高於拍
      賣底價之1,100萬元拍定，本院於94年3月10日發給賴俊睿
      之不動產移轉證書第二點註明：「拍賣之建築物如未辦理
      建築物所有權第1次登記，於拍定後無法逕持不動產移轉
      證書辦理所有權移轉登記。」（詳系爭執行卷第105頁）
      ，核之不動產移轉證書第二點之記載與上述拍賣公告附表
      備註欄備註欄第六點之記載內容均相同等事實，業經本院
      就上開各執行卷宗查明屬實，且遍翻系爭執行卷宗，均未
      有原告主張曾於拍賣期日前就本件拍賣底價聲明異議之書
      狀附卷。顯見原告主張本院係定93年6月8日進行拍賣，原
      告於拍賣期日前曾再具狀聲明異議請求重新鑑價，以及第
      三人賴俊睿係以1,093萬元承受系爭土地及建物，且被告
      乙○○有違法囑託花蓮縣玉里地政事務所變更拍買前公告
      將不得辦理移轉登記變更為准由買受人辦理所有權移轉登
      記等語，均與實情不符，不足為採。
（四）又執行法院核定之價格應如何認為相當，原屬於執行法院
      職權裁量之範圍，非當事人所可任意指摘，已如上述，而
      民事執行實務參考手冊僅係提供法官辦理執行事件參考之
      用，並非法令，並無拘束力，且徵之95年之參考手冊則謂
      ：「依特別變賣程序公告應買3個月而無人應買，債權人
      不得或不願承受，或經債權人聲請再減價拍賣而無人應買
      。結案後，債權人又對同一不動產聲請強制執行，並聲請
      引用前案之鑑價報告及拍賣底價，作為本案第1次拍賣底
      價者，免再鑑價，執行法院經詢價程序後，得准許之。」
      （見本院卷第72頁），足證該參考手冊之內容，僅供參考
      之用，無任何拘束力，亦非一成不變，故原告主張被告乙
      ○○之鑑價違背法院辦理民事實務參考手冊為違法，顯有
      誤會。復參酌系爭土地及建物自90年起前後共經過前述三
      次拍賣程序，本院以92年度執字7295號為第二次強制執行
      程序時，原告亦曾具狀聲請重新鑑價，然斯時之承辦法官
      亦未重新鑑價，而係將原第一次強制執行程序之特別拍賣
      底價1,220萬元提高60萬元，以1,280萬元為第1次拍賣底
      價，亦可證明，以前次拍賣底價為鑑價參考，無須另為重
      新鑑價，乃執行法院之正常作法，無任何不當之處。是被
      告辯稱本件承辦法官乙○○於核定底價時，斟酌前次特別
      拍賣為93年6月8日與本件拍賣日期94年2月24日，兩次拍
      賣日期相距不遠，前次拍賣條件除去租賃點交房地，較本
      次拍賣房屋不點交，條件已較為優渥，前次特別拍賣992
      萬元之拍賣底價仍無人應買，且其中建物之價值佔總價約
      三分之二，而建物部分每年仍有折舊計算之問題，因此顧
      及雙方債權人、債務人之意見，將前次拍賣底價提高一成
      ，以1,093萬元為系爭拍賣底價業已考慮全部情狀等語，
      堪足為採，難認有何違法之處。
（五）況當事人或利害關係人，對於執行法院強制執行之命令，
      或對於執行法官、書記官、執達員實施強制執行之方法，
      強制執行時應遵守之程序，或其他侵害利益之情事，得於
      強制執行程序終結前，為聲請或聲明異議，強制執行法第
      12條訂有明文。查被告辯稱本件原告於93年12月30日具狀
      以債權人聲請所定之價格偏低，請求重新鑑定拍賣底價後
      ，被告乙○○雖未重新鑑價，然業於94年1月27日將核定
      底價1,093萬元之拍賣通知送達原告（見系爭執行卷第74
      頁），原告從未就被告乙○○所核定之底價提出爭執或聲
      明異議之事實，業據本院查閱系爭執行卷宗屬實，而系爭
      土地及建物歷經三次強制執行程序前經6次減價程序，於
      93年6月8日特別拍賣時以992萬元之底價仍無人應買，若
      系爭土地及建物果值高價，則公開拍賣後應買人競相出價
      ，自得以符合於標的物市場價值之公平價格賣出，不僅得
      以實現債權人之債權，亦無損於債務人之權益，然本件直
      至系爭拍賣，始以1,100萬元公開拍賣售出，該1,100萬元
      即應為當時市場認定之價格，原告主張其市價為1,950萬
      元，然至今均未能舉證實說，實屬無據。
（六）至土地法第82條規定：「凡編為某種使用地之土地，不得
      供其他用途之使用。但經該管直轄市或縣 (市)地政機關
      核准，得為他種使用者，不在此限。」，農業發展條例第
      31條規定：「耕地之使用，應符合區域計畫相關法令規定
      ，始得辦理所有權移轉登記。但有下列情形之一者, 不在
      此限：... 二、因法院或或行政執行處拍賣或依金融機構
      合併法所規定之拍賣而移轉者。」。是以第三人賴俊睿於
      拍定並繳足價金時，執行法院自得依法發給權利移轉證書
      。再本件拍賣公告係載明：「拍賣之建築物如未辦理建築
      物所有權第1次登記，於拍定後無法逕持不動產移轉證書
      辦理所有權移轉登記（增建部分）。」之事實，已詳如前
      述，可知不得辦理移轉登記者僅為「增建部分」而已，原
      告主張依法及依拍賣公告記載事項，全部拍賣之土地及建
      物均不得辦理移轉登記等與，顯有誤會。
（七）末按被告乙○○辦理上開執行事項，均係依照強制執行法
      所應辦理之合法行為，已如上述，實難認有何故意或過失
      侵害原告權益之行為，且原告對被告辦理上開執行事項之
      合法行為有何不法侵害原告權益之情事，復未能舉證證明
      以實其說，遑論其與原告所稱之損害間有何因果關係。此
      外，原告曾以上開主張向花蓮地檢署告訴被告乙○○瀆職
      ，業經花蓮地檢署94年度發查偵字第432號不起訴處分、
      臺灣高等法院花蓮分院檢察署94年度上聲議字第158號駁
      回再議及本院94年度聲判字第12號駁回交付審判（見國賠
      卷第21-22、23-28、29-30頁），並經本院依職權調閱上
      開卷宗核閱無誤，無論依本院職權調閱94年度國賠字第4
      號國家賠償事件卷宗、93年執字6502號民事執行卷宗或原
      告所提出之文件，均難認被告乙○○辦理系爭拍賣案件時
      有何故意或過失之不法情事，且原告所稱之損害亦與被告
      乙○○辦理系爭拍賣之行為均無因果關係，是原告執此請
      求被告花蓮地院應負國家賠償責任，非屬正當，應予駁回
      。
（八）原告另聲請傳訊證人林景彬、蔡慶敏，以證明如拍定後，
      未拆除之系爭建物可辦理所有權移轉，其就系爭建物部分
      願以2,000萬元承買之事實。然查蔡慶敏為原告的債權人
      之一，94年1月27日被告花蓮地院業將核定底價1,093萬元
      之拍賣通知送達蔡慶敏之事實，有送達回證附於該執行卷
      可按（見系爭執行卷第73頁），系爭拍賣前後所公告之拍
      賣條件一致，均係未辦理建物所有權第1次登記之部分，
      拍定後無法逕持不動產權利移轉證書辦理所有權移轉登記
      ，其餘之系爭建物及土地，自得辦理所有權移轉登記，已
      如上述，是證人蔡慶敏如願以2,000萬元以上價格承買，
      自當於拍賣期日參與投標，縱上開證人可證明其願以高於
      拍定之價格承買系爭土地與建物，惟渠等與原告自己誤以
      為全部之土地及建物均不可辦理所有權移轉登記，而未於
      公開拍賣之期日參與投標，縱因此發生若干損害，與被告
      辦理上開執行事務之合法行為均無因果關係，亦無從推翻
      本院前開所為原告之訴無理由之認定。本院因認無傳訊上
      開2名證人之必要，併此敘明。
四、綜上所述，原告請求被告等應負國家賠償責任，均屬無據。
    從而，原告依國家賠償法第2條第2項規定請求被告等連帶賠
    償850萬元，為無理由，應予駁回。另原告既受敗訴判決，
    其假執行之聲請即失所依據，應併予駁回。
五、本件事證已臻明確，兩造其餘攻防方法，核與判決結果不生
    影響，爰不一一援引，附此敘明。
肆、據上論結：原告之訴為無理由，依民事訴訟法第78條，判決
    如主文。
中　　華　　民　　國　　96　　年　　4　　月　　13 　日
                  民事庭法　官　陳雅敏
以上正本係照原本作成
如對本判決上訴，須於判決送達後20日內向本院提出上訴狀
中　　華　　民　　國　　96　　年　　4　　月　13　　日
                    　　書記官　邱鴻志
